臺灣臺中地方法院刑事判決
111年度簡上字第35號
上  訴  人  
即  被  告  呂宗霖


上列上訴人即被告因傷害案件，不服本院中華民國110年11月25
日110年度中簡字第2478號第一審簡易判決（聲請簡易判決處刑
案號：110年度偵字第32699號），提起上訴，本院管轄之第二審
合議庭認不得逕以簡易判決處刑，應適用通常程序審理，並自為
第一審判決如下：
    主    文
原判決撤銷。
呂宗霖犯傷害罪，處拘役參拾日，如易科罰金，以新臺幣壹仟元
折算壹日。
    犯罪事實
一、呂宗霖於民國110年9月14日凌晨1時5分許，在臺中市○區○○
    街000○0號前，因同日稍早向戴志翰友人林育奾搭話一事，
    與戴志翰發生言語爭執，呂宗霖基於傷害之犯意，朝戴志翰
    方向揮動甩棍、地板長柄刷，戴志翰及到場之黃泰憲見狀，
    共同基於傷害之犯意聯絡，上前將呂宗霖壓制在地，黃泰憲
    復出拳毆打呂宗霖1下，致呂宗霖受有右耳疼痛、顏面和頭
    部挫傷、上唇表淺撕裂傷、左上肢和右下肢擦傷之傷害（戴
    志翰、黃泰憲涉犯傷害罪嫌，經本院110年度中簡字第2478
    號為有罪判決，2人均未上訴而確定）。嗣黃泰憲、戴志翰
    及呂宗霖先後站起身，呂宗霖於同日凌晨1時13分許，徒手
    出拳毆打戴志翰臉部，致戴志翰後退撞及身後之展示櫃，受
    有唇部擦傷、頭痛、右腰痛、左手第5指擦挫傷之傷害。員
    警獲報到場處理，扣得甩棍、西瓜刀各1支。
二、案經戴志翰、黃泰憲訴由臺中市政府警察局第二分局報告臺
    灣臺中地方檢察署檢察官偵查後聲請簡易判決處刑。
    理    由
壹、程序部分
一、按法院認為應科拘役、罰金或應諭知免刑或無罪之案件，被
    告經合法傳喚無正當理由不到庭者，得不待其陳述逕行判決
    ，刑事訴訟法第306條定有明文。本案於111年5月5日上午11
    時30分之審判期日傳票，於同年4月11日送達被告呂宗霖之
    住所，由其父收受，有本院送達證書在卷可稽（見本院111
    簡上35卷第59頁），已合法傳喚，被告於上開審判期日始終
    未到庭，有本院報到單及審判筆錄附卷可參（見本院111簡
    上35卷第69-74頁）。被告嗣後雖稱：因家人生病，伊帶奶
    奶去看醫生云云，惟僅能提出病患於111年5月15日起至同年
    月20日因左小腿開放性傷口就診之診斷證明書，並空言謂：
    5月5日的診斷證明開不出來云云，此有台新醫院診斷證明書
    、本院公務電話紀錄表為憑（見本院111簡上35卷第77-79頁
    ），難認其已釋明無法到庭之原因，況被告早在近1個月前
    即受合法傳喚，知悉上開審判期日，依其所述情節，其家人
    就醫之事尚非突發事故，縱其須親自陪同，亦得及時陳報、
    請求改期，以供本院審酌，依社會通常觀念，難認被告有不
    到庭之正當原因，而本案係本院認應處拘役之案件，詳如後
    述，揆諸上開規定，不待其陳述，逕為一造辯論判決。
二、本判決所引用被告以外之人於審判外之陳述，檢察官於本院
    審理時、被告於本院準備程序時均同意其證據能力，迄辯論
    終結前無人聲明異議，本院審酌上開證據資料作成時之情況
    ，尚無違法不當及證明力明顯過低之瑕疵，認以之作為證據
    應屬適當，依刑事訴訟法第159條之5第1項規定，均有證據
    能力。另援引之非供述證據，並無證據證明係公務員違背法
    定程序所取得，亦無顯有不可信之情況，俱與本案有關，且
    檢察官於本院審理時、被告於本院準備程序時均同意作為證
    據，經本院提示令辨認或告以要旨而為合法調查，均得作為
    裁判基礎。
貳、實體部分
一、訊據被告矢口否認有何傷害犯行，辯稱：伊被告訴人戴志翰
    、黃泰憲壓在地上，伊覺得恐懼，故站起來後才自衛、反擊
    伸手握拳往告訴人戴志翰臉上推云云。惟查：
　㈠被告於110年9月14日凌晨1時5分許，在臺中市○區○○街000○0
    號前，與告訴人戴志翰發生言語爭執，其有揮動甩棍、地板
    長柄刷，並遭告訴人2人壓制在地而受傷。被告站起身後，
    有徒手出拳揮向告訴人戴志翰臉部之行為，告訴人戴志翰受
    有唇部擦傷、頭痛、右腰痛、左手第5指擦挫傷之傷害。嗣
    員警扣得被告所攜帶之甩棍1支等情，均為被告所不爭執，
    核與告訴人戴志翰於警詢及偵查中之指述（見110偵32699卷
    第81-87頁、第221-223頁）、證人即告訴人黃泰憲於警詢及
    偵查中之證述（見110偵32699卷第129-133頁、第225-227頁
    ）、證人即在場人林育奾於警詢時之證述（見110偵32699卷
    第163-165頁）相符，亦有偵辦刑案職務報告、臺中市政府
    警察局第二分局扣押筆錄、扣押物品目錄表、中國醫藥大學
    附設醫院診斷證明書、監視器影像及其截圖照片附卷可稽（
    見110偵32699卷第21頁、第41頁、第57-61頁、第113頁、第
    171-185頁，光碟置於110偵32699卷附光碟片存放袋），復
    經本院勘驗屬實，有本院勘驗筆錄及截圖照片存卷可佐（見
    本院111簡上35卷第44-47頁、第49-51頁）。又被告於上開
    時、地朝告訴人戴志翰臉部揮拳，告訴人戴志翰因此受有犯
    罪事實欄所載傷勢，被告所為，客觀上係屬傷害行為，且二
    者間有因果關係甚明；被告復於警詢、偵查及本院準備程序
    時自承：告訴人2人把伊鬆開，伊站起來後，便對告訴人戴
    志翰反擊、還手等語（見110偵32699卷第31-39頁、第217-2
    19頁，本院111簡上35卷第44-47頁），而「反擊」、「還手
    」之文義，本即指對他方之攻擊性言行加以回應或攻擊，堪
    認其主觀上知悉其所為係屬攻擊他人之積極作為，且依被告
    自陳高中肄業之智識程度、從事服務業等個人狀況（見110
    偵32699卷第31頁），就本案亦有對告訴人2人提出傷害告訴
    ，其當能充分理解「傷害」行為之意義，並知悉其出拳揮擊
    他人臉部，會造成他人受傷之結果，仍有意朝告訴人戴志翰
    臉部揮拳，應具備傷害犯意。是以被告於犯罪事實欄所載時
    、地，徒手出拳揮擊告訴人戴志翰，以此方式傷害告訴人戴
    志翰成傷之事實，首堪認定。
　㈡刑法第23條所定正當防衛之阻卻違法事由，係以對於現在不
    法之侵害，而出於防衛自己或他人權利之行為為要件。因之
    正當防衛，必對現在之不法侵害，始能成立，所謂現在，乃
    別於過去與將來而言，此為正當防衛行為之「時間性」要件
    。過去與現在，以侵害行為已否終了為準，將來與現在，則
    以侵害行為已否著手為斷，故若侵害已成過去，或預料有侵
    害，而侵害行為尚屬未來，則其加害行為，自無成立正當防
    衛之可言（最高法院108年度台上字第2679號、110年度台上
    字第4940號判決意旨參照）。本院於準備程序時勘驗監視器
    影像，結果略以（見本院111簡上35卷第44-47頁、第49-51
    頁）：
　　⒈被告於畫面時間（以下略）01：04：54與告訴人戴志翰交
      談，被告從後背包取出甩棍，於01：05：45面向告訴人戴
      志翰，將袖子捲起，甩動甩棍使其伸長，與告訴人戴志翰
      交談期間揮動甩棍或指向告訴人戴志翰，並於01：06：36
      將甩棍收回後背包內。
　　⒉被告於01：06：55先拿起拖把，放下後又拿起地板長柄刷
      揮動，同時以手拍打自己之臉頰、大吼。被告於01：08：
      09時，持地板長柄刷往後舉起朝向畫面左下方，告訴人黃
      泰憲從後方環抱被告，將其摔倒在地，告訴人2人一同壓
      制倒臥在地之被告。告訴人黃泰憲握住地板長柄刷，告訴
      人戴志翰有以右手往下搥之動作，被告於告訴人戴志翰01
      ：09：29起身時，躺在地上，告訴人黃泰憲於01：09：58
      抽起地板長柄刷丟在地上。從被告被壓制在地時起至01：
      11：22時止，未見被告躺在地上有反抗之肢體動作。
　　⒊告訴人2人於01：11：52仍將被告壓制在地。嗣告訴人2人
      先後站起來，被告站起來，沿畫面由下往上方向遠離告訴
      人2人，被告與告訴人2人間相隔非觸手可及之距離。告訴
      人戴志翰伸手指向被告，與其交談。員警於01：13：18時
      到場，告訴人戴志翰於01：13：19雙手放在身側，面向警
      員方向，被告同時朝告訴人戴志翰臉部揮拳，告訴人黃泰
      憲上前將被告壓在娃娃機與地上。警員上前阻止，拉開2
      人，並將往畫面下方快走之被告拉回現場。
　　觀諸上開本案衝突發生過程之勘驗結果，被告固先遭告訴人
    2人壓制在地，於站起身後始出拳朝告訴人戴志翰臉部揮擊
    ，惟被告出拳揮擊告訴人戴志翰臉部時，距告訴人2人鬆手
    時經過約1、2分鐘，其與告訴人戴志翰之站立位置有一段距
    離，告訴人戴志翰斯時除與被告交談外，已無攻擊行為，員
    警亦已到場，可見被告揮拳當時並無任何現時不法侵害行為
    存在，被告針對已過去之侵害行為進行報復舉措，顯非對於
    告訴人戴志翰壓制之不法侵害為防衛行為，即無由成立正當
    防衛，不得阻卻違法。故被告以其行為係自我防衛等情詞置
    辯，要屬無據。
　㈢綜上所述，本案事證業已明確，被告所為傷害犯行洵堪認定
    ，應依法論科。
二、核被告所為，係犯刑法第277條第1項之傷害罪。
三、撤銷改判及量刑之理由
  ㈠撤銷改判之理由
　　原審審理後，認被告犯行事證明確，予以論罪科刑，固非無
    見。然查：檢察官所提出之證據並不足以證明被告就告訴人
    黃泰憲部分亦構成傷害之犯行，詳如後述，原審認定被告此
    部分構成傷害罪，難認允當。被告上訴後，仍執前詞否認犯
    罪，雖無理由，惟原判決既有上開可議之處，仍屬無可維持
    ，自應由本院將原判決撤銷，另為適法判決。
　㈡量刑
　　爰以行為人之責任為基礎，審酌被告與告訴人戴志翰素不相
    識，僅係偶然相遇並發生糾紛，被告未思以理性、和平之溝
    通之方式處理雙方爭執，主動拿出甩棍、持地板長柄刷，徒
    增雙方衝突因素，告訴人2人將被告壓制在地，致被告受傷
    之行為固有未洽，惟被告於雙方肢體衝突暫告一段落且員警
    到場後，率爾出拳揮擊告訴人戴志翰，以此方式反擊、傷害
    告訴人戴志翰，並於犯後飾詞卸責，迄辯論終結時未與告訴
    人戴志翰和解、賠償其所受損害，殊值非難；兼衡告訴人戴
    志翰所受傷勢尚屬輕微，被告無前案紀錄，此有臺灣高等法
    院被告前案紀錄表在卷可參（見本院111簡上35卷第19頁）
    ，其自陳高中肄業、從事服務業、家庭經濟狀況勉持（見11
    0偵32699卷第31頁）及告訴人戴志翰之意見（見本院111簡
    上35卷第39頁）等一切情狀，量處如主文所示之刑，併諭知
    易科罰金之折算標準。
四、扣案之甩棍、西瓜刀各1支，雖均屬被告所有，然非供其為
    本案犯行所用之物，爰不宣告沒收。
五、不另為無罪諭知
　㈠聲請簡易判決處刑意旨略以：被告基於傷害之犯意，於犯罪
    事實欄所載時、地，持甩棍、地板長柄刷作勢攻擊，告訴人
    2人上前壓制被告，告訴人黃泰憲復出拳毆打被告1下，被告
    亦反擊告訴人2人，致告訴人黃泰憲受有右側肩膀挫傷、右
    側膝部挫傷、右側上臂挫傷及左側膝部擦傷之傷害，因認被
    告就此部分亦涉犯刑法第277條第1項之傷害罪嫌等語。
　㈡按犯罪事實應依證據認定之，無證據不得認定犯罪事實；檢
    察官就被告犯罪事實，應負舉證責任，並指出證明之方法；
    不能證明被告犯罪者，應諭知無罪之判決，刑事訴訟法第15
    4條第2項、第161條第1項、第301條第1項分別定有明文。告
    訴人之告訴，係以使被告受刑事訴追為目的，是其陳述是否
    與事實相符，仍應調查其他證據以資審認。又認定不利於被
    告之事實須依積極證據，雖不以直接證據為限，間接證據亦
    包括在內，然而無論直接證據或間接證據，其為訴訟上之證
    明，須於通常一般之人均不致有所懷疑，而得確信其為真實
    之程度者，始得據為有罪之認定，苟積極證據不足為不利於
    被告事實之認定時，即應為有利於被告之認定。是若檢察官
    提出之證據，不足為被告有罪之積極證明，或其指出證明之
    方法，無從說服法院以形成被告有罪之心證，基於無罪推定
    之原則，自應為被告無罪判決之諭知。
　㈢聲請簡易判決處刑意旨認被告涉有上開傷害罪嫌，無非係以
    被告於警詢及偵查中之供述、告訴人黃泰憲於警詢及偵查中
    之指述、證人戴志翰於警詢及偵查中之證述、證人林育奾於
    警詢時之證述、員警職務報告、扣押筆錄及目錄表、扣案之
    甩棍及西瓜刀、監視器影像及其翻拍照片、中國醫藥大學附
    設醫院診斷證明書與仁愛醫療財團法人大里仁愛醫院診斷證
    明書為其論據。
　㈣經查：
　  ⒈告訴人黃泰憲於警詢時指稱：伊看到被告持地板長柄刷攻
      擊證人戴志翰，才衝上去徒手壓制被告，證人戴志翰有協
      助伊壓住被告。被告一直反抗，致伊左膝擦傷、右肩、右
      手掌膝肉疼痛，後來被告沒有再反抗，伊已經把被告所持
      地板長柄刷搶走，伊就放開被告了。伊認為是被告激烈反
      抗造成伊受傷等語（見110偵32699卷第129-133頁、第225
      -227頁），固與證人戴志翰於警詢時證稱：被告拿掃把已
      經要打到伊時，告訴人黃泰憲從被告後面經過，及時將被
      告壓制在地，告訴人黃泰憲一直想要搶被告所持掃把，被
      告拉得很緊、不放開想要反抗，伊也上前把被告壓住，之
      後因為覺得被告沒有要反抗才鬆開等語（見110偵32699卷
      第89-97頁、第221-223頁）大致相符，然就被告遭告訴人
      2人壓制在地期間，告訴人黃泰憲伸手搶取其手持地板長
      柄刷時，被告係激烈反抗且有積極傷害告訴人黃泰憲之行
      為？抑或只是以緊抓地板長柄刷之消極抗拒方式，阻止告
      訴人黃泰憲搶取地板長柄刷得逞？2人上開所述存在些微
      差異，仍有未盡明確之處。
　  ⒉依本院勘驗監視器影像之結果，從被告被壓制在地時起至0
      1：11：22時止，未見被告躺在地上有反抗之肢體動作，
      資如前述，已難認被告有何積極、具攻擊性之傷害告訴人
      黃泰憲之行為；復自卷附監視器影像截圖照片觀之（見11
      0偵32699卷第177-185頁，本院111簡上35卷第51頁），告
      訴人黃泰憲於案發時身穿及膝短褲，其將被告壓制在地上
      時，係採右腿壓住被告雙腿、左膝著地之跪姿，並以右手
      抓握被告手持之地板長柄刷，適與其受傷部位分布在右臂
      及雙膝之情相互吻合，即無法排除告訴人黃泰憲所受雙膝
      擦傷或挫傷之傷害係因其穿短褲、雙膝裸露，致其膝部受
      磨擦造成；其右肩、右臂挫傷則係其用力搶取被告所持之
      地板長柄刷時所造成之可能性，卷內亦乏其他足證被告有
      攻擊告訴人黃泰憲成傷之積極證據，被告於警詢及偵查中
      否認動手傷害告訴人黃泰憲等辯詞，尚非無稽。
　  ⒊至檢察官所舉告訴人黃泰憲就診之仁愛醫療財團法人大里
      仁愛醫院診斷證明書，本僅能證明告訴人黃泰憲受傷之客
      觀事實，仍無從據以認定被告有傷害告訴人黃泰憲之行為
      或主觀犯意。
  ㈤綜上所述，檢察官就此部分所提證據及指出證明之方法，未
    能達於通常一般之人均不致有所懷疑，而得確信其為真實之
    程度，無從說服本院形成被告就告訴人黃泰憲受傷部分，確
    有犯傷害罪之心證，原應為無罪之諭知，惟被告就此部分若
    構成犯罪，與前揭有罪部分之行為時、地密接，局部重合，
    具想像競合之裁判上一罪關係，爰不另為無罪之諭知。
參、按管轄第二審之地方法院合議庭受理簡易判決上訴案件，應
    依通常程序審理。其認案件有刑事訴訟法第452條之情形者
    ，應撤銷原判決，逕依通常程序為第一審判決，法院辦理刑
    事訴訟簡易程序案件應行注意事項第14項訂有明文。又無罪
    判決，係指經法院為實體之審理，不能證明被告犯罪或其行
    為不罰之實體判決而言。但除單純一罪或數罪併罰案件以判
    決主文宣示者外，實質上或裁判上一罪，因在訴訟上只有一
    個訴權，基於審判不可分之原則，其一部判決效力及於全部
    ，法院如認一部成立犯罪，其他被訴部分不能證明犯罪時，
    僅能為單一主文之有罪判決，其不能證明犯罪之部分，則於
    判決理由內，說明因係被訴實質上或裁判上一罪，故此部分
    不另為無罪之諭知，就實際上言，此仍屬已受法院為實體審
    理之無罪判決（最高法院108年度台非字第15號判決意旨參
    照）。本案聲請簡易判決處刑意旨認被告傷害告訴人黃泰憲
    成傷部分，經本院審理結果，認不能證明此部分犯罪，且此
    部分與前揭有罪部分有裁判上一罪關係，而不另為無罪之諭
    知，揆諸前開說明，已相當於刑事訴訟法第451條之1第4項
    但書第3款所定「法院於審理後，認應為無罪、免訴、不受
    理或管轄錯誤判決之諭知者」之情形，應不得以簡易判決處
    刑，為保障當事人之審級利益，爰由本院合議庭適用通常程
    序審理後，撤銷原審判決，自為第一審判決。
據上論斷，應依刑事訴訟法第455條之1第1項、第3項、第452條
、第369條第1項前段、第364條、第299條第1項前段、第306條，
刑法第277條第1項、第41條第1項前段，刑法施行法第1條之1第1
項，判決如主文。
本案經檢察官許景森聲請簡易判決處刑，檢察官林明誼到庭執行
職務。
中　　華　　民　　國　  111 　年　 　5  　月　  26  　日
　　　　　　　　　刑事第十五庭  審判長法　官　簡佩珺
                                      法  官  湯有朋
                                      法  官  鄭咏欣 
以上正本證明與原本無異。
如不服本判決應於收受送達後20日內向本院提出上訴書狀，並應
敘述具體理由；其未敘述上訴之理由者，應於上訴期間屆滿後20
日內向本院補提理由書（均須按他造當事人之人數附繕本）「切
勿逕送上級法院」。
告訴人或被害人如不服判決，應備理由具狀向檢察官請求上訴，
上訴期間之計算，以檢察官收受判決正本之日起算。
                                       書記官 施佑諭     
中　　華　　民　　國　  111 　年　 　5  　月　  26  　日
附錄本案論罪科刑法條：
中華民國刑法第277條
傷害人之身體或健康者，處五年以下有期徒刑、拘役或五十萬元
以下罰金。
犯前項之罪，因而致人於死者，處無期徒刑或七年以上有期徒刑
；致重傷者，處三年以上十年以下有期徒刑。